臺灣高雄地方法院刑事判決　　　　　　　　　　　　　九十年度易字第二八三九號
　　公　訴　人　臺灣高雄地方法院檢察署檢察官
　　被　　　告　丙○○
右列被告因詐欺案件，經檢察官提起公訴（八十九年度偵續字第二七五號），本院判
決如左：
    主  文
丙○○無罪。
    理  由
一、公訴意旨略以：被告丙○○明知其經濟狀況欠佳，無償債能力，竟意圖為自己不
    法之所有，並基於概括之犯意，於民國八十三年五月間起，佯以經營欣株食品有
    限公司（下簡稱欣株公司）需款週轉為由，在高雄市陸續向甲○○借款多次，至
    八十三年八月間止，共計借款新台幣（下同）一百三十萬元，簽發本票六紙交予
    甲○○，詎屆期提示竟不獲兌現，始知受騙。甲○○因此向臺灣高雄地方法院檢
    察署對於被告提出詐欺告訴，被告恐受不利之結果，竟以分期清償為詞，並簽發
    面額共一百三十萬元本票六紙，誘使甲○○簽立已償還五十萬元僅尚欠七十萬元
    之和解書，供其脫罪，惟屆期該本票經提示復未獲兌現，因認被告涉有刑法第三
    百三十九條第一項之詐欺罪嫌云云。
二、按犯罪事實應依證據認定，無證據不得推定其犯罪事實；不能證明被告犯罪者，
    應諭知無罪之判決，刑事訴訟法第一百五十四條、第三百零一條第一項分別定有
    明文。次按刑法第三百三十九條第一項詐欺罪之成立，須意圖為自己不法之所有
    ，以詐術使人將本人或第三人之物交付為要件，所謂以詐術使人交付，必須被詐
    欺人因其詐術而陷於錯誤，若其所用方法，不能認為詐術，亦不致使人陷於錯誤
    ，即不構成該罪（最高法院四十六年台上字第二六０號判例參照）。至於債務人
    於債之關係成立後，如有未依債之本旨履行民事債務之情形，在一般社會經驗上
    可能之原因甚多，縱令是出於惡意不為履行，苟無足以證明其在債之關係發生時
    ，自始即具有不法所有意圖之積極證據，亦僅能令負民事債務不履行之責任，依
    刑事訴訟法第一百五十四條之規定，尚不得據此債信違反之客觀事態，而推定債
    務人原有詐欺取財或詐欺得利之犯意。再按告訴人之告訴，係以使被告受刑事訴
    追為目的，是其陳述是否與事實相符，仍應調查其他證據以資審認，最高法院五
    十二年台上字第一三○○號判例亦著有明文。
三、本件公訴人認被告涉有詐欺犯行，無非以告訴人甲○○之指訴及被告簽發之本票
    十二紙、和解書影本一件為據。而訊據被告固不否認曾向告訴人借款情事，惟堅
    決否認有何詐欺犯行，辯稱：伊是透過朋友介紹向告訴人借錢，借錢當時在做咖
    啡批發生意，在八十三年五月間之前伊就已經向告訴人借過錢，自八十三年五月
    起又陸續向告訴人借錢，利息都是先扣，為月息三分至十分不等，借錢時有開支
    票或本票，且支票曾兌現過，伊曾還告訴人一萬元、三千元、一萬二千元，且與
    告訴人處理過票款事宜，伊並無詐欺之故意等語。經查：
（一）告訴人係透過朋友介紹認識被告，始陸續借錢予之情事，業經告訴人於偵查中
      陳稱：「只是在友人處認識」、「（何以肯陸續借錢？）她資金週轉有問題」
      、「她均說借一個月，一個月到期未還，又向我借，我怕如不借她，她會無法
      還我錢」、「我認為她有做食品經銷，我認為她有作生意還得起」等語（八十
      九年偵字第四四六○號卷第二十二頁反面至三十三頁反面），及於本院審理時
      陳稱：「是我朋友介紹，借之後她說我不再借她她會垮，所以我才借」等語（
    九十年十一月二十七日筆錄），核與被告所稱係透過朋友介紹向告訴人借錢等
      情相合，足見被告與告訴人間於借錢之始並無相當之熟識。是依一般社會常情
      及經驗法則，倘非借與人對借款人之信用、資金、經濟狀況有相當之瞭解及信
      任，而可以無擔保、無利息之借貸外，何以有人會無利息、無擔保，而於到期
      未還本之情況下，又繼續借款予債務人，任令借款金額一再擴大，自我之損失
      可能日益嚴重？是倘如告訴人所述，均借一個月，則於第一筆借款到期後，被
      告欲再借第二筆時，告訴人自可更加謹慎，或做任何可以保全自己債權之行為
      ，惟其卻稱怕被告無法還錢，才繼續再借，而無任何擔保之措施（設定抵押、
      約定利息、保證人），是其所為顯與一般人或銀行之借款慣例不合，而有違常
      情。縱被告有如告訴人所述之「不借會垮」之言詞，然告訴人係一有社會經驗
      之正常人，自可判斷得失、輕重後決定，豈可將自我之未深思判斷之結果全然
      歸諸被告，而概稱係被告施用詐術？
（二）告訴人雖於於九十年十二月十一日告訴理由狀所稱被告係分五次於八十三年五
      月一日、三十一日、六月六日、七月二日、七月二十二日，分別借款三十萬元
      、二十萬元、五十萬元、十萬元、二十萬元等語，並稱本票是借款時被告簽發
      的（九十年十一月二十七日筆錄），惟於本院九十年八月二十九日審理時稱：
      「她都用客票向我借錢」等語，前後已不一致。再其就利息之約定，於偵查中
      稱：「二分多，其中三萬元本票是利息」（見前開八十九年偵字第四四六○號
      卷第二十二頁反面），復於本院審理中稱：沒有約定利息等語，其所述亦有不
      一。另三萬元之本票一紙，告訴人雖稱係利息，並於八十九年四月二十五日聲
      請再議狀內陳稱，係「被告於欠款經年後主動表示願補貼利息」等語，然觀之
      該紙本票所載發票日為八十三年七月一日，又豈是如告訴人所述自八十三年五
      月起陸續借款欠款經年後所給？是告訴人指訴已難成為不利於被告認定之唯一
      證據。
（三）被告於偵查中曾提出自行記載之帳簿一紙，其上有「八十三年七月二十六日、
      市票、台姐、十三萬五千、過」、「七月三十日、市、台小姐、支票號碼00
      00000、二十萬元、過」、「八月五日、市、台小姐、十萬元、過」、「
      八月二十三日、市、台小姐、未透、十八萬九千元」等字樣，而經訊之被告陳
      稱：「過」表示過關有處理，票號六○一七支票伊拿去銀行註銷，這是有拿現
      金和甲○○處理，十八萬九千元支票伊要求不要提示，未與告訴人處理等語，
      再經本院函詢高雄市票據交換所及高雄銀行南高雄分行，分別查明發票人為莊
      昭明（即被告之夫）自八十三年七月二十五日至同年九月間之退票情形，有高
      雄市票據交換所九十年十二月十四日高市票交業乙字第三七一六號函及退票紀
      錄一份及高雄銀行南高雄分行九十年十二月二十八日高銀南高字第一七五七號
      函及相關明細一份，再經比對其上退票日期、金額、退票狀況、支票號碼等與
      被告之前開帳簿，可知其中支票號碼六○○三、六○一三、六○一七號（金額
      分別為十萬元、十三萬五千元、二十萬元）均係交付告訴人，且已辦理退票註
      銷。復經本院函詢高雄銀行南高雄分行查明所謂退票註銷之意，其稱：「所謂
      退票註銷指支票存款戶若有退票情事，事後發票人以贖回或由執票人重新提示
      等方式將其在票據交換所之退票紀錄予以註銷。支票號碼六○○三號金額十萬
      元是事後補足存款由鳳山信用合作社東門分社重新提示。支票號碼六○一三、
      六○一七號係屬贖回交由本分行辦理註銷退票紀錄」等語，有該行九十一年一
      月三十日高銀南高字第一五一號函可稽，足見被告確曾與告訴人處理過債款事
      宜。告訴人雖於本院審理時陳稱，曾匯入二十萬元至被告先生帳戶內以免遭退
      票，惟未提出證據以資證明，自不足以採信。是被告於借款後對於借款債務非
      全然置之不理。
（四）雖被告於八十九年三月二十四日與告訴人和解後，仍未依和解條件履行，惟觀
      之和解書上所載「甲方（即被告）於民國八十三年五月一日起至八十三年七月
      二十二日止數次向乙方（即告訴人），以其他理由借款．．共新台幣一百三十
      萬元，經調解雙方同意和解，甲方以分期付款還給乙方債務，乙方同意甲方，
      ．．共七十萬元，以上甲方付清乙方債款後，乙方同意和解，並願放棄民、刑
      事追訴權」等語，告訴人並未因此和解而受有其他財物或財產利益之損失，其
      於被告未依和解條件履行時，仍保有民事請求權。至於公訴人於起訴書所載「
      被告誘使甲○○簽立已償還五十萬元僅尚欠七十萬元之和解書，供其脫罪」等
      語，顯與前開和解書內容不合，而有誤認。
（五）至於被告事後和解交付予告訴人之本票仍未依約兌現，惟尚難以此即遽推借款
      當時被告即自始有不法所有之意圖。
（六）綜上所述，本件被告係透過朋友介紹始向告訴人借款，告訴人於借款時已知悉
      被告之工作狀況及借款目的，而被告雖未能償還全部借款，惟於借款後仍有與
      告訴人處理票款情事，再參諸告訴人指訴與一般常情多有不合，其前後不一之
      情況，是縱本件尚有如告訴人所述債務未清償，自難據此即認被告當初係施用
      詐術使告訴人陷於錯誤而借款，亦難以被告事後未如期清償，即遽認其自始即
      具有為自己不法所有之意圖。綜上而言，本件純係民事債務不履行之糾紛。被
      告所為顯與詐欺罪之構成要件有間。此外，復查無其他積極證據足資證明被告
      有何施用詐術及意圖為自己不法所有之詐欺犯行，依照前開說明，應為被告無
      罪之諭知。
（七）移送併案之臺灣高雄地方法院檢察署九十年偵字第一三一二二號案件告訴人乙
      ○○指訴被告詐欺之犯罪時間為八十八年間，而另件移送併案之臺灣雲林地方
      法院檢察署九十年偵字第三五二七號案件告訴人丁○○指訴被告詐欺之犯罪時
      間為八十五年底起至八十八年三月間止，均與本件公訴人起訴之犯罪時間（八
      十三年五月起至八十三年八月間止），相距二年以上；且本件被告既已因犯罪
    不能證明而諭知無罪之判決，是上開移送併案之案件自與本件已起訴判決之案
      件無連續犯之裁判上一罪關係，自應退回另由公訴人依法偵辦，併予敘明。
據上論斷，應依刑事訴訟法第三百零一條第一項，判決如主文。
本案經檢察官劉宗慶到庭執行職務。
中      華      民      國      九十一      年      二    月  二十七    日
                                  臺灣高雄地方法院刑事第七庭
                                            法  官 黃蕙芳
右正本證明與原本無異。
如不服本判決，應於判決送達後十日內，向本院提出上訴狀。
                                            書記官 龔  能
中      華      民      國      九十一      年      二    月  二十七    日
